【裁判字號】    95,訴,590
【裁判日期】    950613
【裁判案由】    損害賠償
【裁判全文】
臺灣板橋地方法院民事判決               95年度訴字第590號
原      告  有限責任基隆市第二信用合作社
法定代理人  丙○○
訴訟代理人  乙○○
訴訟代理人  林宇文律師
複代理人    侯傑中律師
被      告  甲○○
                      （另案於臺灣臺北監獄執行中）
上列當事人間請求損害賠償事件，本院於中華民國95年5 月30日
言詞辯論終結，判決如下：
    主      文
確認如附表所示之自用小客車為被告所有。
被告應給付原告新臺幣柒拾伍萬元及自民國九十五年五月九日起
至清償日止，按週年利率百分之五計算之利息。
訴訟費用由被告負擔。
本判決第二項於原告以新臺幣貳拾伍萬元為被告供擔保後，得假
執行；但被告如以新臺幣柒拾伍萬元為原告預供擔保，或將請求
標的物提存，得免為假執行。
    事實及理由
一、按確認法律關係之訴，非原告有即受確認判決之法律上利益
    者，不得提起之，民事訴訟法第247 條第1 項定有明文。經
    查原告訴之聲明第一項係請求確認系爭小客車係被告所有，
    被告就原告主張系爭小客車係被告冒用陳建隆名義向太和公
    司購買，買賣契約應存在兩造間雖不爭執，惟系爭小客車之
    牌照已經臺北區監理所註銷，並免除陳建隆對該車稅、費及
    違規罰鍰繳納之義務，有臺北區監理所民國92年1 月2 日92
    北監車字第9129343 號函在卷可憑（見本院卷第19頁），惟
    並未登記被告所有，而系爭小客車是否為被告所有，攸關原
    告得否以其對被告之金錢債權聲請對系爭小客車強制執行，
    是被告對系爭小客車有無所有權，其法律地位顯處於不安定
    之狀態，而得藉本件訴訟除去此不安定之狀態，故原告就系
    爭小客車之所有權，有即受確認判決之法律上利益，合先敘
    明。
二、原告主張：被告於91年5 月21日冒用訴外人陳建隆之名義，
    以陳建隆之名向太和汽車有限公司（下稱太和公司）購買如
    附表所示之自用小客車（下稱系爭小客車），向原告借款新
    臺幣（下同）75萬元，並同意設定動產抵押予原告。經原告
    於同年月27日核准貸款75萬元至被告冒用陳建隆名義在原告
    合作社所開立之活期儲蓄存款帳戶內，再依被告指示撥款至
    永慶汽車企業股份有限公司（下稱永慶汽車）帳戶內，同意
    由太和公司業務員蔡志鵬將系爭小客車新領牌照登記書相關
    文件交付予原告，以供原告辦理動產抵押之設定登記。經原
    告於同年月28日向臺北區監理我辦理動產抵押之設定登記，
    臺北區監理所卻於次日（29日）告知系爭小客車已於同年月
    28日經第三人持補發之新領牌照登記書申請辦理動產抵押登
    記，而不准原告再辦理動產抵押登記，經原告再為申覆，臺
    北區監理所始同意系爭小客車動產抵押設定案簽報查辦。嗣
    原告於91年6 月3 日忠二路派出所報案，經訴外人陳建隆向
    原告說明身分遭冒用，並向臺北區監理所請求免除該車稅、
    費及違規罰鍰繳納義務後，註銷該車排照，被告前揭偽造文
    書之刑事犯行，經臺灣板橋地方法院檢察署92年度偵字第52
    69號，以被告多次偽造文書犯行業經臺灣臺北地方法院91年
    度訴字第822 號判處有期徒刑1 年8 月確定而不起訴處分在
    案。系爭小客車係被告冒用陳建隆之名義購買，並因此註銷
    系爭小客車之車籍資料，監理機關對系爭小客車之所有權屬
    有所疑義，致原告未能對該車聲請強制執行受償，自有即受
    確認判決之法律上利益。又被告冒用陳建隆名義向原告借款
    75萬元，係以偽造文書之方式，使用詐欺之手段欺罔原告，
    為民法第184 條第1 項後段故意以背於善良風俗之方法加損
    害於原告，應對原告負損害賠償責任，且偽造文書為保護他
    人之法律，原告亦得依民法第184 條第2 項之規定，請求被
    告賠償；又被告與原告間並無該筆借款放款之法律上原因，
    被告受領75萬元並無法律上之原因而受有利益，依民法第17
    9 條之規定，亦應返還予原告。併為聲明：(一)確認系爭小客
    車為被告所有。(二)被告應給付原告75萬元及自起訴狀繕本送
    達翌日起至清償日止，按年息5%計算之法定遲延利息。(三)第
    二項聲明原告願供擔保，請准宣告假執行等語。
三、被告自認以陳建隆之名義向太和公司購買系爭小客車及以陳
    建隆名義向原告借款75萬元，惟以伊僅係人頭，現在服刑中
    ，待服刑完畢再清償原告等語。
四、兩造於本院95年5 月30日言詞辯論期日，依民事訴訟法第27
    1 條之1 準用第270 條之1 第1 項第3 款規定，協議簡化爭
    點，故本院依第270 條之1 第3 項之規定，僅須就兩造協議
    後之爭點為審理，兩造協議不爭執及爭執之事項如下（見本
    院卷第57頁）：
  (一)兩造不爭執之事項：
    1.被告於91年5 月21日冒用陳建隆之名義，向訴外人太和公
      司購買車號3N-7999 （已註銷），引擎號碼VQ00000000，
      車身號碼A33T00177Y，出廠年月2002年3 月，顏色黑色，
      廠牌日產，型式CEFIROA33T，轎式小客車1 輛（即系爭小
      客車），向原告以設定動產抵押之方式申辦汽車貸款，經
      原告於91年5 月27日核貸75萬元，並依被告冒用陳建隆名
      義撥款至永慶公司，經原告於91年5 月28日向臺北區監理
      所辦理動產抵押之設定登記，臺北區監理所始於次日告知
      系爭小客車已經第三人持補發之新領牌照登記書辦理動產
      抵押設定，致原告無從辦理抵押權設定登記。
    2.本件訴訟標的法律關係：(一)聲明第一項：系爭小客車之所
      有權。(二)聲明第二項：民法第184 條第1 項後段、第2 項
      、第179 條，二者擇一為原告勝訴之判決。
  (二)兩造爭執之事項：
    1.系爭小客車是否為被告所有？
    2.原告得否依民法第184 條第1 項後段、第2 項、第179 條
      之規定請求被告賠償75萬元或返還不當得利75萬元？
五、原告主張之前揭事實，業據原告提出臺灣板橋地方法院檢察
    署92年度偵字第5369號不起訴處分書影本1 件、借款契約書
    影本1 件、本票影本1 件、授權書影本1 件、撥款授權書影
    本1 件、匯款回條影本1 件、臺北區監理所函影本3 件、臺
    灣高等法院94年度上易字第868 號民事判決影本1 件為證（
    見本院卷第10頁至第23頁），應堪採信為真實。又兩造協議
    簡化爭點後，被告當庭表示願認諾原告之請求，經本院告以
    認諾之意及法律效果後，被告仍表示願認諾原告之請求（見
    本院卷第57頁），依民事訴訟法第384 條之規定，應本於被
    告之認諾，為原告勝訴之判決。
六、從而，原告依據所有權之法律關係請求確認系爭小客車為被
    告所有，及依民法第184 條第1 項後段之規定，請求被告損
    害賠償75萬元及自起訴狀繕本送達翌日即95年5 月9 日起至
    清償日止，按年息5%計算之法定遲延利息，為有理由，應予
    准許。
七、本院就原告訴之聲明第二項既依民法第184 條第1 項後段為
    原告勝訴之判決，即毋庸再審酌原告其餘訴訟標的即民法第
    184條第2 項、第179 條，附此敘明。
八、原告陳明就如主文第2 項之請求願供擔保，請准宣告假執行
    ，經核於法尚無不合，爰酌定相當之擔保金額准許之，並依
    職權宣告被告得預供擔保免為假執行。
九、因本案論證已臻明確，兩造其餘主張、陳述及所提之證據暨
    攻擊防禦方法，經本院審酌後，認與本件判斷結果無影響，
    均毋庸再予一一審酌，附此敘明。
十、結論：本件原告之訴為有理由，依民事訴訟法第78條、第39
    0 條、第392 條，判決如主文。
中    華    民    國    95    年    6     月    13    日
                  民事第一庭    法  官  周舒雁
上列正本係照原本作成
如對本判決上訴，須於判決送達後20日內向本院提出上訴狀
中    華    民    國    95    年    6     月    13    日
                                書記官  張坤校
┌──────────────────────┐
│附表：                                      │
├───────┬──────────────┤
│牌  照  號  碼│3N-7999（已註銷）           │
├───────┼──────────────┤
│引  擎  號  碼│VQ00  000000                │
├───────┼──────────────┤
│車  身  號  碼│A33T  00177Y                │
├───────┼──────────────┤
│出  廠  年  月│2002年3月                   │
├───────┼──────────────┤
│  顏      色  │X  黑                       │
├───────┼──────────────┤
│  廠      牌  │日產                        │
├───────┼──────────────┤
│  型      式  │CEFIRO  A33T                │
├───────┼──────────────┤
│車  身  樣  式│轎式                        │
└───────┴──────────────┘


司法院資訊處製作；財團法人民間司法改革基金會備份。
